最  高  行  政  法  院  判  決                    九十一年度判字第六六二號
    原      告  甲○○
    再 審被 告  財政部臺灣省北區國稅局
    代  表  人  林吉昌
右當事人間因綜合所得稅事件，再審原告對於中華民國八十八年四月二十三日本院八
十八年度判字第一四六二號判決，提起再審之訴。本院判決如左：
    主  文
再審之訴駁回。
再審訴訟費用由再審原告負擔。
    事  實
緣再審原告八十年度綜合所得稅結算申報，再審被告以其漏報取自國防部中山科學研
究院（下稱中科院）之薪資所得計新台幣（下同）二一七、九○二元，乃核定補徵稅
額一○、七八○元。再審原告不服，就上開薪資所得部分，循序提起行政訴訟，為本
院八十八年度判字第一四六二號判決駁回。再審原告以原判決有修正前行政訴訟法第
二十八條第一款（即修正後之第二百七十三條第一項第一款）再審情形為由，提起再
審之訴。茲摘兩造訴辯意旨如次：
再審原告起訴意旨略謂：財政部稅制委員會於民國七十九年、八十三年、八十七年所
編印各版新舊所得稅彙編中，分別以七十九年十月十八日台財稅第七九○七一四三三
四號函、八十三年八月三十一日台財稅第八三一六○七六六一號函、八十七年九月二
十一日台財稅第八七一九六五三六六號函再三宣示，凡未編入該年度版之「本部及各
權責機關所對外發佈舊函令，非經其重行核定，一律不再援引適用」。經遍查其七十
九年、八十三年、八十七年版之所得稅法令彙編中，皆未列入財政部六十八台財稅第
三八五○一號函、行政院台八十四財字第三七○○七號函，依上開各年度版所得稅法
令彙編首揭各函釋意旨，應為無效之函釋，必經各權責機關重新核定後，始重新生效
，是以財政部及行政院如欲起課中科院非軍職員工品位加給或技術津貼之稅賦，必須
立刻重新函釋，方能起課，否則即違反「禁反言－政府機關言出必行，不能反悔」之
原則，而國家社會將在政府朝令夕改之狀況下，抗爭不斷，陷入混亂不安之局面。財
政部及其所屬各區國稅局身為行政主管機關，雖得本於職權依據所得稅法責成行政釋
示聲明應稅之主張，但自六十八年稽徵機關函示徵免原則以來至八十三年十一月十七
日確定應稅之期間，中科院依徵免原則認定免稅，並多次向桃園縣稅捐稽徵處及再審
被告據實說明，而主管機關除以前述七十九、八十三、八十七年所得稅法令彙編之函
釋，及不作為之默示同意此部分免稅，導致長期以來中科院員工信賴此等主張，認為
財政主管機關以上開函釋及不作為默示，乃基於行政一體原則，授權國防部及中科院
或其他公務機關之相互認定並合於行政行為明確性原則下，在實質上已存在信賴之法
律效力，因而作成生涯規劃，處置財產（復無扣繳憑單），故應有行政法上「信賴保
護」原則之適用。依鈞院七十六年度判字第四七四號判決：「．．．不管行政機關之
決定是否合法，除了重大且明顯之暇疵或其違法係可歸責於納稅義務人外，行政機關
之行為一經表露於外，人民通常會對所造成的法律狀態之存續寄以信賴，並以之作為
依據，此種依據信賴，應受保護」，及一般法學原理亦皆言「信賴保護原則」，係指
人民信賴政府機關之決定，就其生活關係已有適當之安排，政府機關應給予保護或給
予合理補償而言。是以財稅機關在七十九、八十三年版所得稅法令彙編申以首揭各函
釋意旨及長期不作為之默示，所造成之財政部六十八台財稅第三八五○一號函無效之
法律效力，應使中科院非軍職員工在八十四年十一月十七日行政院台八十四財字第三
七○○七號發佈前享有「信賴保護」利益，此為財稅機關必須允諾之法律保護結果，
實無關事業主（國防部或中科院）之承諾。因此往前補課五年綜合所得稅之處分顯然
違背財稅機關原有之承諾，實屬違法。再按所得稅法第九十四條第一項：「扣繳義務
人於扣繳稅款時，應隨時通知納稅義務人，並依本法第九十二條之規定，填具扣繳憑
單發給納稅義務人，如原扣稅額與稽徵機關核定稅額不符時，扣繳義務人於繳納稅款
後，應將溢扣之款退還納稅義務人；不足之數由扣繳義務人補繳，但扣繳義務人得向
納稅義務人追償之。」明白規定扣繳義務人即中科院院長及主辦會計，有先行代納稅
義務人繳納之義務。固然同法第八十九條第二項有「扣繳義務人未履行扣繳義務責任
，而有行蹤不明或其他情事，致無從追究者，稽徵機關得逕向納稅義務人徵收之」之
敘述，卻完全不適用於中科院非軍職員工五年補課稅案中，其理至明。因為中科院為
國家機關，扣繳義務人承命行事，不敢稍有潛越，復有國防部、行政院等上級機關可
資追究，非無從追究者。更何況稅捐稽徵法第四十八條之三（修正條文）復有「納稅
義務人違反本法規定，適用裁處時之法律。但裁處前之法律有利於納稅義務人者，適
用最有利於納稅義務人之法律。」（從新從輕之原則）及中央法規標準法第十八條「
．．．但舊法規有利於當事人而新法規未廢除或禁止所聲請事項，適用舊法規。」（
從優原則）之立法旨意，皆明白律定認事用法之原則，必須優先考慮對人民（納稅義
務人）最有利之部分後，仍然無法免除其責時，才得對人民（納稅義務人）處分，此
為先進民主國家所普遍遵行之原則（且所得稅法第九十四條第一項為現行有效法律）
。所以財政部及其所屬各區國稅局，直接向中科院非軍職員工追課五年綜合所得稅之
處分，顯然有違所得稅法第九十四條第一項法定之程序正義。又財政部六十八年台財
稅第三八五○一號徵免原則及行政院台八十四財字第三七○○七號補充規定，明顯變
更人民之權利、義務，有抵觸中央法規標準法第五條、第六條規定意旨，復未遵同法
第七條「並即送立法院」之規定，亦明顯有違程序上之正義。就稅法而言，稅捐稽徵
法為規範所有稅法之稽徵程序，相對於所得稅法單就個人綜合所得稅及營利事業所得
稅所為單純規範而言，稅捐稽徵法為稅法之普通法，所得稅法為所得稅之特別法。依
中央法規標準法第十六條「法規對其他法規所規定之同一事項而為特別之規定者，應
優先適用之，其他法規修正後，仍應優先適用。」特別法優於普通法原則，稅捐稽徵
法第二十一條第一項第一款、第三款之規定，目標顯然應為中科院，及其上級機關國
防部、行政院。綜上所述，財政部及其所屬各區國稅局認事用法反覆無常，明顯違反
法定程序正義及信賴保護原則，不應補課五年綜合所得稅，或其補課對象應為中科院
及上級機關國防部、行政院，而不是非軍職員工。原判決有行政訴訟法第二十八條第
一項第一款（按即修正後之第二百七十三條第一項第一款）適用法規顯有錯誤情形，
爰提起再審之訴，請鈞院依職權召開言詞辯論及命中科院參加訴訟，並判決原核定、
復查決定、訴願及再訴願決定均撤銷等語。
再審被告答辯意旨略謂︰中科院之預算雖分別依計畫編列人事費支應其員工之各項給
與，但實際上領受「科技品位加給」或「技術津貼」之非軍職人員，無論配屬之單位
或參與不同計畫，悉依該院所訂「科技人員品位支給標準表」、「技術員薪給標準表
」之等級，每月按級定額領取「科技品位加給」或「技術津貼」。該院與其聘僱人員
之約定事項亦載明所指薪給，除實物代金及眷補費外，包括全部給與，是以該院非軍
職人員所領受之「科技品位加給」或「技術津貼」，核屬其因提供勞務所取得之報酬
。另再審被告於八十二年間曾派員前往該院現場瞭解結果，該院支付非軍職人員之「
科技品位加給」及「技術津貼」係採按月給付方式，揆諸所得稅法第四條第八款及財
政部六十八年十一月台財稅第三八五○一號、八十四年八月十四日台財稅第八四一六
四一四一八號函釋暨行政院秘書長八十四年十月十七日台八十四財字第三七○○七號
函釋，原核定以系爭薪資所得（研究補助費或品位加給）二一七、九○二元，併課當
年度綜合所得額，核定應補稅額一○、七八○元，要無不合。再審原告訴稱：依所得
稅法第九十四條第一項規定，扣繳義務人即中科院主辦會計人員有先行代納稅義務人
繳納之義務，再審被告直接向再審原告追課，有違該條之法定程序正義乙節。惟按依
所得稅法第二條及第七十一條第一項規定，再審原告有系爭之應稅所得，即應依法令
合併申報綜合所得稅，其未依規定合併，再審被告據以合併課徵，要無不合。再審原
告所訴，顯無理由，委無足採。至再審原告主張各節，前經大院行政訴訟判決，已詳
為審酌論駁在案，並無適用法規錯誤情形，再審原告仍執前詞主張，難謂有理。其以
原判決適用法規顯有錯誤之理由，提起再審之訴，亦僅為再審原告對法律見解之歧異
，要難符合行政訴訟法第二十八條第一款規定之要件，所訴核無足採，請判決駁回其
再審之訴等語。
    理  由
本件再審被告代表人業已更換，再審被告陳明由新代表人林吉昌承受訴訟，於法無違
，應予准許，合先明。次按修正前行政訴訟法第二十八條第一款所謂適用法規顯有
錯誤（即修正後之第二百七十三條第一項第一款），係指原判決所適用之法規與該案
應適用之現行法規相違背，或與解釋判例有所牴觸者而言。至於事實之認定或法律上
見解之歧異，再審原告對之縱有爭執，要難謂為適用法規錯誤，而據為再審之理由。
本件再審原告八十年度綜合所得稅結算申報，再審被告以其漏報取自中科院之薪資所
得二一七、九○二元，乃核定補徵稅額一○、七八○元。再審原告就該薪資所得部分
，循序提起行政訴訟，原判決以系爭所得係屬中華民國來源之所得，除合於所得稅法
第四條所定免稅之要件外，原應依同法第二條第一項規定課徵綜合所得稅。另中科院
之預算雖分別依計畫編列人事費支應其員工之各項給與，實際上領受科技品位加給或
技術津貼之非軍職人員，無論配屬之單位或參與不同計畫，悉依該院所訂「科技人員
品位加給支給標準表」、「技術員薪給標準表」之等級，每月按級定額領取科技品位
加給或技術津貼。且該院與其聘僱人員之約定事項亦載明所指薪給，除實物代金及眷
補費外，包括全部給與，其非軍職人員所領受之科技品位加給或技術津貼，核屬因提
供勞務所取得之報酬，應無行為時所得稅法第四條第八款免納所得稅規定之適用。再
查再審被告於八十二年間派員前往該院瞭解結果，其支付非軍職人員之科技品位加給
及技術津貼確係按月給付方式；另中科院八十一年十一月三日（八十一）訓誠字第一
六八七三號函致再審被告，說明該院各類薪資扣繳所得稅狀況為：「本院於年度開始
即訂有各項研究計畫，並按照研究計畫逐月實施。各項研究計畫除一般經費外，為獎
勵科技人員竭盡心智參與研發工作，另編列研發人員研究補助費及技術津貼。為便利
作業，研發人員研究補助費係採按月發放方式，再經由成本歸戶手續，回歸計畫預算
內（研究補助費採個案給付，必將增加人力及作業之負擔，不符經濟效益）」等語。
足見中科院給付非軍職員工之品位加給及技術津貼之所得，屬經常性研究補助費給與
，且依職級按月定額支給，為提供勞務所取得之報酬，依行為時所得稅法第四條第八
款但書及第十四條第一項第三類之規定，核非免稅之薪資所得。系爭應納稅款既未逾
稅捐稽徵法第二十一條所定核課期間，再審被告依上開行為時所得稅法規定，發單補
徵稅款，即與租稅法定原則無違。又財政部（六十八）台財稅第三八五○一號函釋已
明白指出，凡依職級按月定額發給者，應屬研究人員之薪資所得，所得人應申報課稅
，並未就依職級按月定額給付之系爭所得准予免稅之承諾。而稽徵機關怠於依所得稅
法第九十五條規定調查督促扣繳義務人依規定辦理扣繳，亦不意味有免納稅款之默示
。再者，軍事審判法第二條規定現役軍人，謂陸海空軍軍官、士官、士兵、現在營服
役者；同法第四條所定各款視同現役軍人之人，並非現役軍人，僅於犯陸海空軍刑法
或其特別法之罪時，其追訴審判之程序，須適用軍事審判法之規定而已，尚不得以有
軍事審判法第三條之規定，即謂視同現役軍人之人，亦得依行為時所得稅法第四條第
一款之規定就其所得得免納所得稅。是原告謂其既屬軍事審判法第四條所定之視同現
役軍人之人，本件所得自得免稅云云，自非可取。至財政部八十七年二月一十六日台
財稅第八六一九○二一五三號函所示中小學教師課外輔導所得應自何時起課所得稅一
節。查本件再審原告之所得應課徵所得稅，係行為時所得稅法第四條第八款之規定，
該法公布施行後，再審原告即有依該法就本件所得繳納所得稅之義務，且財政部早於
六十八年間即以六十八年十一月三十日台財稅第三八五○一號函再次揭示此意旨，已
如前述（該函係就所得稅法已為之規定闡明其內涵，並非就法律未規定事項依職權為
補充之規定，自應於法規生效之日有其適用）。又此與前開中小學教師課外輔導所得
應自何時起課所得稅，並非一事，再審原告自不得據該事例謂本件所得亦不得起課所
得稅。本件再審原告既有就本件所得繳納所得稅之義務，再審被告向再審原告開徵本
件所得稅，即無不合。而所得稅法就不同之所得如何課徵所得稅，定有不同之規定，
原屬立法上之需要，再審原告未具與他人相同之資格，而於稅捐之課徵上有所差異，
事屬正常，此與憲法保障人民之平等權原無牴觸，再審原告訴稱其本件所得應與現役
軍人同享免稅優惠云云，亦非可據。本件事證已然明確，無傳訊證人胡衛華並行言詞
辯論及命中科院參加訴訟之必要，再審原告訴稱本件於訴願、再訴願程序未行言詞辯
論，有欠公允云云，並非可採。綜上，本件再審原告依法應申報系爭所得而未申報，
再審被告補徵再審原告稅款一○、七八○元，一再訴願決定遞予維持，均無違誤。再
審原告起訴意旨難謂有理，而駁回再審原告在前訴訟程序之訴，殊無所適用之法規與
應適用之現行法規相違背，或與解釋判例有所牴觸情形。再審原告猶執詞主張本件不
應課補徵所得稅，係對原判決認無該原則適用之法律見解及事實認定為爭執，揆諸首
揭說明，自不得據以提起再審之訴。至行政院八十四財字第三七○○七號函、財政部
六十八年十一月三十日台財稅第三八五○一號函均係就中科院非軍職人員所領品位加
給及技術津貼等是否合於所得稅法第四條第八款免稅條件為解釋，亦即對條文文義為
闡明，性質上為解釋函，應自法規生效之日起有其適用。上開函釋並非就稅法未規定
事項另作補充規定，未變更納稅義務人之權利義務，無中央法規標準法第五條、第六
條、第七條之適用，非再審原告所主張有違此規定而無效。上開函釋，並未允諾系爭
所得屬免稅所得，得綜合所得稅，自無信賴保護原則之適用。雖財政部七十九年、八
十三年及八十七年編印之所得稅法令彙編未將上開二函釋編入，依該部七十九年十月
十八日台財稅第000000000號、八十三年八月三十一日台財稅第00000
0000號、八十七年九月二十一日台財稅第八七一九六五三六六號函，非經重行核
定固不再援用。唯解釋函未編入彙編之原因不一，並非即認該解釋函與稅法規定相違
，稅捐稽徵機關本於稅法規定本旨解釋法條，其結論如與未經編入彙編之解釋函相同
，亦難謂為違法。原處分及一再訴願決定贅引上開二函釋，縱未盡妥適，惟依前開稅
法，系爭所得既非免稅所得，依法應予核課，結論相同，原判決予以維持，並無不合
。再審原告所引本院七十六年度判字第四七四號判決，與本案情形有間，且非判例，
尚無拘束本件效力。另納稅義務人如有前開所得稅法第十四條第一項各類之所得，即
應依同法第七十一條規定申報納稅，非以扣繳憑單之有無，為課稅之依據。有無扣繳
憑單，扣繳義務人是否違反扣繳義務，於再審原告之納稅義務並無影響。蓋扣繳制度
係納稅義務人於結算申報前取得所得時，預計其應納之稅額，責由扣繳義務人於給付
該所得時，先行扣繳預計之稅款，嗣納稅義務人結算申報時，持以扣抵應納稅額，是
所扣繳之稅款，實由納稅義務人負擔。扣繳義務人未盡納稅義務時，稅捐稽徵機關雖
得依所得稅法第九十四條第一項令扣繳義務人補繳，再由扣繳義務人向納稅義務人追
償之。如扣繳義務人有行蹤不明或其他情事致無從追究者，依同法第八十九條第二項
規定，得逕向納稅義務人徵收之。惟該二規定，並非禁止稽徵機關於結算申報繳稅期
限屆滿後，亦不得直接向納稅義務人徵收。扣繳主要用意在於結算申報期前先行收取
稅款，如已屆結算申報期，納稅義務人漏未申報，稅捐稽徵機關可依稅捐稽徵法第二
十一條第二項規定補徵其稅款，無庸先向扣繳義務人追繳應扣繳之稅款，扣繳義務人
再向納稅義務人追償之；所追繳之扣繳稅款再與結算申報之應納稅額相較，不足部分
再向納稅義務人徵收，多餘部分退還納稅義務人，徒增勞費。又稅捐稽徵法第二十一
條第一項第一款、第三款，係關於稅捐核課期間之規定，與所得稅法第九十四條扣繳
義務人未履行扣繳義務之處理及第八十九條第二項扣繳稅款之追補規定事項不同，無
中央法規標準法第十六條所定普通法與特別法關係，稅捐稽徵法第二十一條並非僅適
用於扣繳單位或其上級機關。再者，課稅與否應由稽徵機關依法認定，非可由事業團
體或機關自行認定，再審原告主張系爭所得既經發放單位認定為免稅，足堪信實云云
，應屬誤解。末查稅捐稽徵法第四十八條之三之從新從輕原則，係納稅義務人違反該
法之規定應受裁罰時，適用最有利於納稅義務人之規定，與本件納稅義務人應繳納及
補徵之稅捐無涉，而中央法規標準法第十八條從新從優原則，係於人民聲請許可案件
時適用，本件非聲請許可案件，無該條規定之適用。綜上所述，再審原告主張各節均
無可採，再審被告依前開規定補徵再審原告漏繳稅款，一再訴願決定，遞予維持，俱
無違誤。原判決因而駁回再審原告前訴訟程序之訴，無適用法規顯有錯誤情形，本件
再審之訴，顯無再審理由，應予駁回。又本件事證已臻明晰，無行言詞辯論之必要，
中科院亦非本件訴訟標的須合一確定者或因本件撤銷訴訟之結果，其權利或法律上之
利益，將受損害者，自無庸命其參加，併此指明。
據上論結，本件再審之訴為顯無再審理由，依行政訴訟法施行法第二條、行政訴訟法
第二百七十八條第二項、第九十八條第三項，判決如主文。
中    華    民    國    九十一      年      五        月      三        日
                    最 高 行 政 法 院  第 一 庭
                                審 判 長 法  官      黃  綠  星
                                         法  官      黃  合  文
                                         法  官      蔡  進  田
                                         法  官      黃  璽  君
                                         法  官      廖  宏  明
右  正  本  證  明  與  原  本  無  異
                                         法院書記官  邱  彰  德
中    華    民    國    九十一      年      五        月      三        日
